【裁判字號】    97,訴,1401
【裁判日期】    971008
【裁判案由】    新型專利舉發
【裁判全文】
臺北高等行政法院判決
                                      97年度訴字第1401號
                              .
原      告  甲○○
訴訟代理人  王雲平 律師
            丁○○
複代 理 人  丙○○
被      告  經濟部智慧財產局
代  表  人  王美花（局長）
訴訟代理人  戊○○
參  加  人  乙○
上列當事人間因新型專利舉發事件，原告不服經濟部中華民國97
年4 月8 日經訴字第09706104950 號訴願決定，提起行政訴訟，
並經本院依職權命第三人乙○參加訴訟，本院判決如下：
    主  文
原告之訴駁回。
訴訟費用由原告負擔。
    事  實
一、事實概要：
    原告前於民國（下同）93年7 月1 日以「纜線收合裝置」向
    被告智慧財產局申請新型專利，經被告編為第00000000號形
    式審查後，准予專利，並發給新型第M260039 號專利證書（
    下稱系爭專利）。嗣參加人乙○以系爭專利違反核准時專利
    法第94條第4 項規定，不符新型專利要件，對之提起舉發。
    案經被告審查，以96年11月22日（96）智專三（二）04087
    字第09620651760 號專利舉發審定書為「舉發成立，應撤銷
    專利權」之處分（下稱原處分）。原告不服，提起訴願，經
    經濟部97年4 月8 日經訴字第09706104950 號訴願決定駁回
    ，原告仍不服，遂向本院提起行政訴訟。本院依職權命參加
    人參加訴訟。
二、兩造聲明：
  (一)原告聲明：訴願決定及原處分均撤銷。
  (二)被告聲明：原告之訴駁回。
三、兩造之爭點：
    引證1 可否證明系爭專利不具進步性？
  (一)原告主張：
    1.綜觀訴願決定書之理由主要述及「與引證1 （即參加人所
      提舉發附件3 、4 ：92年4 月21日公告之第00000000號「
      附有纜線捲取機構之USB 傳輸線」新型專利案，下同）相
      較，系爭專利之第一、二外殼、轉盤、渦形彈簧及纜線等
      結構均與引證1 第一、第二殼體、轉盤、渦形捲簧、通信
      線纜相同；而二者利用卡掣件凸體（或滾珠）在轉盤上溝
      槽移動，並配合導槽及弧形缺槽等結構，已達到逆止卡掣
      或進一步拉伸解除卡掣自動捲回纜線之作動原理亦相同，
      系爭專利僅是將引證1 之限位槽、滾珠以卡掣件及凸體取
      代，然此種結構之替換為其所屬技術領域中具有通常知識
      者得輕易完成者，應不具進步性。系爭專利將引證1 之滾
      珠、限位槽等結構替換為卡掣件及凸體取代，並未產生預
      期以外之功效。系爭專利申請專利範圍第2 至4 項仍為其
      所屬技術領域中具有通常知識者得由引證1 之先前技術所
      能輕易完成，亦不具進步性」云云，惟上述理由並非妥適
      ，茲先簡述系爭案之內容，再逐項將其與各舉發證據比對
      以敘明理由如后。
    2.系爭專利的申請專利範圍：
      (1)一種纜線收合裝置，該裝置包含有：一殼體，該殼體係
        由第一、二外殼組合而成，其中，第二外殼上設有一活
        動之卡掣件，該卡掣件一端設有一凸體；一轉盤，其係
        樞設在殼體中，該轉盤表面環設有溝槽，該溝槽鄰近處
        設有一斜向導槽及一弧形缺槽，其中弧形缺槽並與斜向
        導槽端部相接；一渦形彈簧，其係容置在轉盤中；一纜
        線，其係繞設在轉盤周邊；如上述構件之組成，藉由卡
        掣件帶動其上之凸體移動，及斜向導槽及弧形缺槽之配
        合，使纜線向外拉伸時，可固定在所在位置上，不致往
        回捲收，反之，如需收合時，僅需輕拉纜線，即可使凸
        體脫離限制，而使在轉盤外之纜線自動捲收回到轉盤上
        。
      (2)如申請專利範圍第1 項所述之纜線收合裝置，其纜線將
        中間部分固定在轉盤中。
      (3)如申請專利範圍第1 項所述之纜線收合裝置，其第一外
        殼一面上設有一向外凸設一軸柱，該軸柱係供轉盤樞設
        用，該軸柱上設有一沿軸向延伸且貫穿其中之剖槽，該
        剖槽係供渦形彈簧卡扣用。
      (4)如申請專利範圍第1 項所述之纜線收合裝置，其纜線與
        轉接座相接。
    3.系爭專利所欲解決的問題及所能達成的功效：
      系爭專利係於轉盤上設有一溝槽，該溝槽上設有一卡掣件
      ，該卡掣件一端係樞設在殼體上，且該溝槽鄰近處分別設
      有斜向導槽及弧形缺槽，俾藉由卡掣件之移動，及斜向導
      槽及弧形缺槽之配合，使纜線拉出一定距離長度時，可產
      生階段性之逆止卡掣作用，而暫時固定在所在位置；反之
      ，則可將纜線進一步拉伸，使卡掣作用解除，而使纜線自
      動捲回，如此，不但使用簡單，且在收納上更是方便。系
      爭專利之凸體係設於卡掣件一端，並以卡掣件樞設在殼體
      上，可確實的控制凸體移動之方向及位置，凸體不會隨意
      的滾動，故可解決習知纜線收合裝置「滾珠由其空隙逃出
      限位槽」的問題發生，且凸體係設於卡掣件一端，如拆開
      殼體時，不會有習知纜線收合裝置「滾珠從限位槽中掉落
      ，而令使用者找尋困難」的問題發生，並能使纜線收合裝
      置維持較長的使用壽命。
    4.與引證1 相較，足見系爭專利之申請專利範圍第1 項非為
      其所屬技術領域中具有通常知識者依申請前之先前技術顯
      能輕易完成：
      引證1 係揭示有設於轉盤22之溝槽223 與第二殼體212 之
      限位槽219 之間的滾珠23，亦即引證1 之滾珠23是直接放
      置於第二殼體212 之限位槽219 內，而非如同系爭專利之
      申請專利範圍第1 項所述之凸體1262是設於卡掣件126 一
      端，再利用該卡掣件126 活動的樞設在第二外殼12上，故
      引證1 並未揭露有系爭專利「第二外殼上設有一活動之卡
      掣件，該卡掣件一端設有一凸體，卡掣件帶動其上之凸體
      移動」的專利特徵，故兩案相對構件組成、結構形狀與作
      用型態各異，兩案當屬不同之構造組合與技術運用。再者
      ，引證1 與系爭專利之專利說明書中所提出的先前技術相
      同，因滾珠23為一圓球體，雖設有限位槽219 來限制其滾
      動之範圍，但仍不易控制滾珠23滾動之方向及位置，且若
      限位槽219 與外殼21、轉盤22間有空隙存在，則易發生滾
      珠23由其空隙逃出限位槽219 。另，於拆開外殼21時，易
      發生滾珠23從限位槽219 中掉落，而令使用者找尋困難之
      情形發生，尤其是滾珠23一旦從限位槽219 中脫出、掉落
      ，纜線收合裝置隨即無法正常運作，造成損壞，嚴重的影
      響其使用壽命。又，由於滾珠23並未預先定位於外殼21上
      ，因此滾珠23在第一、第二殼體211 、212 相卡合時，往
      往難以準確的恰好位於轉盤22之溝槽223 與第二殼體212
      之限位槽219 內，造成組裝作業極大的不便，相對的也會
      使得產量降低。系爭專利係將凸體1262設於卡掣件126 一
      端，並以卡掣件126 樞設在第二外殼12上，可確實的控制
      凸體1262移動之方向及位置，凸體1262不會隨意的滾動，
      因此不會有引證1 或先前技術「滾珠23由其空隙逃出限位
      槽」的問題發生。另，系爭專利之凸體1261設於卡掣件12
      6 一端，如拆開第一、二外殼11、12時，凸體1261仍可穩
      固的定位於第二外殼12上，因此也不會有引證1 「滾珠23
      從限位槽219 中掉落，而令使用者找尋困難」的問題發生
      ，故系爭專利不會有滾珠23從限位槽219 中脫出、掉落的
      缺失，使纜線收合裝置可維持正常運作，有效的增加其使
      用壽命。另，系爭專利之凸體1261預先以卡掣件126 設置
      於第二外殼12上，因此凸體1261在第一、第二外殼11、12
      相卡合時，凸體1261不會跑掉，可快速且準確的定位於轉
      盤30之溝槽33內，以便利於組裝作業，尤其是該凸體1261
      僅需定位於該轉盤30之溝槽33內，不需如同引證1 需同時
      定位於轉盤22之溝槽223 與第二殼體212 之限位槽219 內
      ，故可使組裝作業變得更為簡單容易，能較引證1 更快速
      且輕易的完成組裝，使得產量有效的增加。雖然系爭專利
      的卡掣件及凸體因需配合纜線拉扯而旋動之故，並非鎖死
      鎖固於第二殼體上，屬於活動式結構。但卡掣件樞設在第
      二外殼上，其活動有所限制，只能在預定的範圍內旋轉，
      不會如同滾珠的活動毫無限制，因此卡掣件不會有掉落或
      鬆脫的可能。與引證1 相較，系爭專利之申請專利範圍第
      1 項結構上頗具巧思，使用上亦具有增進功效，並產生預
      期以外之功效，非為其所屬技術領域中具有通常知識者依
      申請前之先前技術顯能輕易完成者，應具有「進步性」。
    5.與引證1 相較，足見系爭專利之申請專利範圍第2 至4 項
      非為其所屬技術領域中具有通常知識者依申請前之先前技
      術顯能輕易完成：
      系爭專利之申請專利範圍第2 至4 項附屬項係為依附於第
      1 項，其包含所引用之第1 項請求項全部技術內容在內，
      故被舉發案之申請專利範圍第2 至4 項也具有「進步性」
      。
    6.原告欲加以強調的是，引證1 並不具有系爭專利「第二外
      殼上設有一活動之卡掣件，該卡掣件一端設有一凸體，卡
      掣件帶動其上之凸體移動」的專利特徵，且系爭專利將凸
      體設於卡掣件一端，並以卡掣件樞設在殼體上，因此可確
      實的控制凸體移動之方向及位置，凸體不會隨意的滾動，
      不會有習知纜線收合裝置之滾珠從限位槽中脫出、掉落的
      問題，以便利於使用，並能使纜線收合裝置不易損壞，能
      維持較長的使用壽命。另，值得一提的是，現有纜線收合
      裝置中大都是利用滾珠在轉盤的溝槽移動，藉以達到逆止
      卡掣或進一步拉伸解除卡掣自動捲回纜線之作動。系爭專
      利利用樞設於殼體上的卡掣件及凸體，藉以達到逆止卡掣
      或拉伸解除卡掣自動捲回纜線的效果，其構造與引證1 及
      現有纜線收合裝置完全不同，屬於一種突破性的改變，且
      已能產生無法預期的功效，應具有進步性。既然許多現有
      利用滾珠作動的構造（如引證1 至3 等《引證2 為參加人
      所提舉發附件5 、6 ：92年9 月11日公告之第00000000號
      「增加使用面積之捲線盒結構（三）」新型專利案；引證
      3 為參加人所提舉發附件7 、8 ：92年11月1 日公告之第
      00000000號「滑鼠捲線器」新型專利案，下同》）能獲准
      發明或新型專利，系爭專利突破性的創作，理應也能符合
      專利要件。被告在審查中瞭解系爭專利技術內容後，對系
      爭專利新型之進步性作成偏低之評斷，以致有後見之明之
      情形。
    7.綜上所述，系爭專利顯然具有「進步性」，並未違反專利
      法第94條第4 項之規定。
  (二)被告主張：
    1.起訴理由主要述稱引證1 、引證2 或引證3 並未揭露系爭
      專利「第二外殼上設有一活動之卡掣件，該卡掣件一端設
      有一凸體，卡掣件帶動其上之凸體移動」的專利特徵，系
      爭專利不會有各引證案「滾珠由其空隙逃出限位槽」的問
      題發生，具功效上增進，具進步性云云。
    2.惟引證1 、2 、3 揭露之捲線器結構之動作原理、相關構
      造相同，原處分僅以引證1 為代表與系爭專利為之比對，
      先予指明。查引證1 揭露之附有纜線捲取機構之USB 傳輸
      線，由第二殼體（212 ）、轉盤（22）、渦形捲簧（25）
      、通信線纜（24）及第一殼體（211 ）組成，與系爭專利
      申請專利範圍第1 項界定之纜線收合裝置係由第二外殼、
      轉盤、渦形彈簧、纜線及第一外殼組成完全相同，各構件
      之構造除系爭專利申請專利範圍第1 項係以設於第二外殼
      之可活動之卡掣件及其上之凸體取代引證1 設於第二殼體
      （212 ）上之限位槽（219 ）及滾珠（23）外，其餘構造
      完全相同，系爭專利利用卡掣件上之凸體移動於轉盤上之
      溝槽、斜向導槽及弧形缺槽之配合，或引證1 利用滾珠（
      23）移動於轉盤（23）之溝槽（223 ）中、導槽（224 ）
      及弧形缺槽（225 ）之配合，以產生階段性之逆止卡掣作
      用、進一步拉伸解除卡掣作用以自動捲回之作用原理亦完
      全相同，系爭專利申請專利範圍第1 項僅以卡掣件、凸體
      取代引證1 之限位槽（219 ）及滾珠（23），為其所屬技
      術領域中具有通常知識者依引證1 之先前技術顯能輕易完
      成者，故引證1 已足證明系爭專利申請專利範圍第1 項不
      具進步性。查系爭專利申請專利範圍第2 至4 項進一步界
      定之技術特徵亦皆見於引證1 ，故引證1 仍足證明系爭專
      利申請專利範圍第2 至4 項不具進步性。
  (三)參加人主張：參加人未到場表示意見。
    理  由
一、按凡利用自然法則之技術思想，對物品之形狀、構造或裝置
    之創作，而可供產業上利用者，得依法申請取得新型專利，
    為系爭專利核准時專利法第93條暨第94條第1 項前段所規定
    。而「新型雖無第1 項所列情事，但為其所屬技術領域中具
    有通常知識者依申請前之先前技術顯能輕易完成時，仍不得
    依本法申請取得新型專利。」同法第94條第4 項復有明文。
    又核准專利之新型，任何人認有違反專利法第93條至第96條
    規定者，依同法第107 條第2 項規定，得附具證據證明之，
    倘其證據足以證明系爭專利有違專利法之規定，自應為舉發
    成立之處分。
二、原告前於93年7 月1 日以「纜線收合裝置」向被告智慧財產
    局申請新型專利，經被告編為第00000000號形式審查後，准
    予專利，並發給新型第M260039 號專利證書（下稱系爭專利
    ）。嗣參加人乙○以系爭專利違反核准時專利法第94條第4
    項規定，不符新型專利要件，對之提起舉發。案經被告審查
    ，以96年11月22日（96）智專三（二）04087 字第09620651
    760 號專利舉發審定書為「舉發成立，應撤銷專利權」之處
    分。原告不服，循序提起行政訴訟，並為事實欄所載各節之
    主張，是本件應審酌者厥為：引證1 可否證明系爭專利不具
    進步性？
三、經查：
  (一)本件系爭第00000000號「纜線收合裝置」新型專利舉發事件
    ，參加人所提舉發附件1 、2 為系爭專利公報及專利說明書
    ；舉發附件3 、4 為92年4 月21日公告之第00000000號「附
    有纜線捲取機構之USB 傳輸線」新型專利案（即引證1 ）；
    舉發附件5 、6 為92年9 月11日公告之第00000000號「增加
    使用面積之捲線盒結構（三）」新型專利案（即引證2 ）；
    舉發附件7 、8 為92年11月1 日公告之第00000000號「滑鼠
    捲線器」新型專利案（即引證3 ）。
  (二)查，系爭專利申請專利範圍第1 項所界定之纜線收合裝置主
    要包含一由第一、第二外殼組合而成之殼體，第二外殼上設
    有一活動的卡掣件，該卡掣件一端設有一凸體，一表面環設
    有溝槽之轉盤樞設在殼體中，溝槽鄰近處設有斜向導槽及弧
    形缺槽，而渦形彈簧容置在轉盤中，纜線則繞設在轉盤周邊
    ；其係藉由卡掣件帶動其上凸體移動，及斜向導槽及弧形缺
    槽之配合，使纜線向外拉伸時，可固定在所在位置不致往回
    捲收；反之，如需收合時，僅需輕拉纜線及可使凸體脫離限
    制而使轉盤外纜線自動捲收回轉盤上者。與引證1 相較，系
    爭專利之第一、第二外殼、轉盤、渦形彈簧及纜線等結構均
    與引證1 第一、第二殼體、轉盤、渦形捲簧、通信線纜結構
    相同；而二者利用卡掣件凸體（或滾珠）在轉盤上溝槽移動
    ，並配合導槽及弧形缺槽等結構，已達到逆止卡掣或進一步
    拉伸解除卡掣自動捲回纜線之作動原理亦相同，系爭專利僅
    是將引證1 之限位槽、滾珠以卡掣件及凸體取代，然此種結
    構之替換為其所屬技術領域中具有通常知識者得輕易完成者
    ，應不具進步性。
  (三)又系爭專利申請專利範圍第2 至4 項各附屬項進一步界定纜
    線將中間部分固定在轉盤中、第一外殼一面設有一向外凸設
    之軸柱供轉盤樞設用且該軸柱上設有一沿軸向延伸且貫穿其
    中之剖槽供渦形彈簧卡扣用、其纜線與轉接座相接等結構，
    惟此已揭露於與引證1 之USB 傳輸線中間部分固定於轉盤中
    、第一殼體上設一軸柱且其上設有一沿軸向延伸且貫穿其中
    之剖槽供渦形捲簧卡端接設，或USB 接頭等結構；是系爭專
    利申請專利範圍第2 至4 項仍為其所屬技術領域中具通常知
    識者得由引證1 之先前技術所能輕易完成，亦不具進步性。
四、原告所述為不可採：
  (一)原告稱：引證1 、引證2 或引證3 並未揭露系爭專利「第二
    外殼上設有一活動之卡掣件，該卡掣件一端設有一凸體，卡
    掣件帶動其上之凸體移動」的專利特徵，系爭專利不會有各
    引證案「滾珠由其空隙逃出限位槽」的問題發生，具功效上
    增進，具進步性云云。惟查：
    1.引證1 、2 、3 揭露之捲線器結構之動作原理、相關構造
      相同，原處分僅以引證1 為代表與系爭專利為之比對，引
      證1既 已證明系爭專利不具進步性，已如上述，則引證2
      、3 即無庸論述。
    2.查引證1 揭露之附有纜線捲取機構之USB 傳輸線，由第二
      殼體（212 ）、轉盤（22）、渦形捲簧（25）、通信線纜
      （24 ） 及第一殼體（211 ）組成，與系爭專利申請專利
      範圍第1項 界定之纜線收合裝置係由第二外殼、轉盤、渦
      形彈簧、纜線及第一外殼組成完全相同，各構件之構造除
      系爭專利申請專利範圍第1 項係以設於第二外殼之可活動
      之卡掣件及其上之凸體取代引證1 設於第二殼體（212 ）
      上之限位槽（219 ）及滾珠（23）外，其餘構造完全相同
      ，系爭專利利用卡掣件上之凸體移動於轉盤上之溝槽、斜
      向導槽及弧形缺槽之配合，或引證1 利用滾珠（23）移動
      於轉盤（23）之溝槽（223 ）中、導槽（224 ）及弧形缺
      槽（225 ）之配合，以產生階段性之逆止卡掣作用、進一
      步拉伸解除卡掣作用以自動捲回之作用原理亦完全相同，
      系爭專利申請專利範圍第1 項僅以卡掣件、凸體取代引證
      1 之限位槽（219 ）及滾珠（23 ） ，為其所屬技術領域
      中具有通常知識者依引證1 之先前技術顯能輕易完成者，
      故引證1 已足證明系爭專利申請專利範圍第1 項不具進步
      性。
  (二)原告又稱：引證1 之滾珠有不易定位、掉落或組裝不便等缺
    點，不足證明系爭專利不具進步性云云。
    惟查：系爭專利之卡掣件及凸體因需配合纜線拉扯而旋動之
    故，亦非鎖死鎖固於第二殼體上，屬於活動式結構，若第一
    、第二外殼體（或第3 圖之面板127 ）未緊密鎖固，其卡掣
    件亦有掉落或鬆脫可能，其卡掣件亦有鬆脫之可能，故系爭
    專利將引證1 之滾珠、限位槽等結構替換為卡掣件及凸體，
    並未產生預期以外之功效，是原告所述仍無足採。
五、從而，被告以系爭專利有違專利法第94條第4 項規定，所為
    舉發成立，應撤銷專利權之處分，並無不法，訴願決定予以
    維持，亦無不合。原告徒執前詞，訴請撤銷，為無理由，應
    予駁回。
六、兩造其餘攻擊防禦方法均與本件判決結果不生影響，故不逐
    一論述，併此敘明。
據上論結，本件原告之訴為無理由，爰依行政訴訟法第98條第1
項前段，判決如主文。
中    華    民    國    97    年    10    月    8     日
                    臺北高等行政法院第二庭
                              審判長法  官  徐  瑞  晃
                                    法  官  畢  乃  俊
                                    法  官  陳  金  圍
上為正本係照原本作成。
如不服本判決，應於送達後20日內，向本院提出上訴狀並表明上
訴理由，如於本判決宣示後送達前提起上訴者，應於判決送達後
20日內補提上訴理由書（須按他造人數附繕本）。
中    華    民    國    97    年    10    月    8     日
                                    書記官  陳  可  欣


司法院資訊處製作；財團法人民間司法改革基金會備份。
